# Présentation des données

## Le jeu de données

Le dataset *Ames Housing*, publié par *Dean De Cock en 2011*, est une référence de la data science au même titre que Titanic ou Iris. 
La compétition fournit trois fichiers. Le fichier principal, train.csv, contient 1 460 observations décrites par 80 variables explicatives, 
plus la variable cible SalePrice (prix de vente en dollars) : c'est lui qui sert à l'entraînement des modèles. Le fichier test.csv (1 459 observations sans prix) 
sert à produire les prédictions de la validation externe. Enfin, sample_submission.csv fournit le format attendu du fichier de soumission à Kaggle.

Chaque observation est une transaction immobilière réalisée à Ames entre 2006 et 2010. Les 80 variables couvrent toutes les dimensions d'un bien : localisation (quartier, zonage), dimensions (surfaces habitable, sous-sol, garage, terrain), qualité (notes globales et par équipement), équipements (cheminée, piscine, clôture), et circonstances de la vente (année, mois, condition de vente).

## Classification des variables

La première étape méthodologique consiste à classer chaque variable selon sa nature, car le type de données détermine à la fois le traitement dans R et la visualisation adaptée :

```{r tab_classification}
classif <- data.frame(
  Type = c("Qualitatives nominales", "Qualitatives ordinales",
           "Quantitatives continues", "Quantitatives discrètes",
           "Temporelles", "Faussement numériques"),
  Nb = c(38, 10, 15, 9, 5, 5),
  Exemples = c("Neighborhood, BldgType, Condition1",
               "ExterQual, KitchenQual, BsmtQual",
               "SalePrice, GrLivArea, LotArea",
               "BedroomAbvGr, GarageCars, Fireplaces",
               "YearBuilt, YrSold, MoSold",
               "MSSubClass, OverallQual, MoSold"),
  Traitement = c("as.factor()", "factor(ordered = TRUE)", "Directement",
                 "Directement", "as.factor() ou cut()", "Conversion en facteur")
)
kable(classif, booktabs = TRUE,
      col.names = c("Type", "Nb", "Exemples", "Traitement R")) %>%
  kable_styling(latex_options = "hold_position", font_size = 9) %>%
  column_spec(1, width = "3.8cm") %>%
  column_spec(3, width = "5.2cm") %>%
  column_spec(4, width = "3.6cm")
```
Le dernier groupe mérite attention : des variables comme `MSSubClass` (codes de types de logement) ou `OverallQual` (échelle ordinale de 1 à 10) sont stockées comme des entiers, mais les traiter comme des nombres serait une erreur méthodologique — le code 60 ne vaut pas « trois fois » le code 20, et une note de qualité est une échelle ordonnée, pas une mesure métrique. Leur conversion en facteurs conditionne la validité de toutes les visualisations de l'Acte 1.

## Distribution de la variable cible

```{r fig_distribution_cible, fig.height=2.6, out.width="70%"}
ggplot(train, aes(x = SalePrice)) +
  geom_histogram(bins = 50, fill = "#E8721C", color = "white") +
  geom_vline(xintercept = median(train$SalePrice),
             color = "#102A43", linetype = "dashed", linewidth = 0.8) +
  scale_x_continuous(labels = dollar) +
  labs(x = "Prix de vente", y = "Nombre de maisons") +
  theme_minimal()
```

*Figure 1 — Distribution du prix de vente : une asymétrie à droite marquée.*
La distribution de `SalePrice` est asymétrique à droite : le gros du marché se concentre entre 80 000 et 300 000 dollars, tandis qu'une longue queue de biens de luxe s'étire jusqu'à 755 000 dollars. Cette poignée de maisons très chères tire la moyenne (180 921 $) au-dessus de la médiane (163 000 $, ligne pointillée). C'est pourquoi la médiane, insensible aux valeurs extrêmes, sert de référence chiffrée dans l'ensemble de ce rapport.