# Modélisation prédictive

L'enquête visuelle a identifié les facteurs du prix. Cette section les met à l'épreuve : si qualité, surface et quartier expliquent vraiment le prix, un modèle nourri de ces variables doit pouvoir le prédire avec précision.

## Protocole de validation

Le jeu de données nettoyé a été scindé aléatoirement en deux parties (graine aléatoire fixée pour la reproductibilité) : 80 % des observations pour l'entraînement, 20 % pour la validation. Les modèles sont évalués sur ces données de validation qu'ils n'ont jamais vues, avec le RMSE (racine de l'erreur quadratique moyenne) comme métrique : il s'interprète directement en dollars, comme l'erreur de prédiction typique du modèle.

Un choix de préparation mérite mention : la variable `Utilities` a été écartée avant modélisation. Elle est quasi constante (1 459 observations sur 1 460 partagent la même valeur) — aucun pouvoir prédictif réel, mais une source d'instabilité technique pour les modèles pénalisés dès qu'un découpage isole la valeur rare d'un seul côté.

## Cinq modèles en compétition

Cinq approches de complexité croissante ont été comparées :

1. **Régression linéaire simple** — six variables choisies sur des critères métier (qualité, surface, quartier, garage, sous-sol, année) : le modèle de référence, interprétable coefficient par coefficient.
2. **Régression stepwise (AIC)** — part d'un modèle à onze variables et laisse l'algorithme sélectionner la combinaison optimale au sens du critère d'information d'Akaike.
3. **Ridge** — régression pénalisée qui rétrécit les coefficients pour limiter le surapprentissage, en conservant toutes les variables.
4. **Lasso** — régression pénalisée qui pousse les coefficients inutiles exactement à zéro, opérant une sélection de variables automatique.
5. **Random Forest** — 500 arbres de décision agrégés, exploitant l'ensemble des variables et capturant les non-linéarités et interactions que les modèles linéaires ignorent.

## Résultats

```{r tab_modeles}
modeles <- data.frame(
  Modele = c("Random Forest", "Régression stepwise (AIC)", "Ridge",
             "Lasso", "Régression linéaire simple"),
  RMSE = c("28 324 $", "32 649 $", "33 507 $", "34 584 $", "34 833 $"),
  Pct = c("17,4 %", "20,0 %", "20,6 %", "21,2 %", "21,4 %")
)
kable(modeles, booktabs = TRUE,
      col.names = c("Modèle", "RMSE (validation)", "En % du prix médian"),
      caption = "Comparaison des cinq modèles sur les données de validation") %>%
  kable_styling(latex_options = "hold_position") %>%
  column_spec(1, width = "6cm")
```

```{r fig_rmse_modeles, out.width="80%"}
data.frame(
  Modele = c("Random Forest", "Stepwise (AIC)", "Ridge", "Lasso", "Régression linéaire"),
  RMSE = c(28324, 32649, 33507, 34584, 34833)
) %>%
  ggplot(aes(x = RMSE, y = reorder(Modele, -RMSE), fill = Modele == "Random Forest")) +
  geom_col(alpha = 0.9) +
  scale_fill_manual(values = c("TRUE" = "#E8721C", "FALSE" = "#9FB4CC")) +
  geom_text(aes(label = dollar(RMSE)), hjust = -0.1, size = 3.2, color = "#18181E") +
  scale_x_continuous(labels = label_dollar(scale = 1/1000, suffix = "k"),
                     limits = c(0, 42000)) +
  labs(x = "RMSE sur données de validation (plus bas = meilleur)", y = NULL) +
  theme_minimal() + theme(legend.position = "none")
```

*Figure — Comparaison des cinq modèles : le Random Forest (orange) réduit l'erreur d'environ 6 500 $ par rapport au meilleur modèle linéaire.*

Le Random Forest domine nettement, avec une erreur typique de 28 324 $ — soit 17,4 % du prix médian — et 87,8 % de la variance des prix expliquée sur des données jamais vues. Sa supériorité sur les modèles linéaires (environ 6 500 $ d'écart avec le meilleur d'entre eux) confirme un enseignement de l'analyse exploratoire : le prix ne résulte pas d'une addition de facteurs indépendants, mais de leurs interactions — la surface ne prend sa pleine valeur qu'associée à la qualité, et le même bien ne vaut pas le même prix selon le quartier. C'est précisément ce type d'interactions qu'une forêt aléatoire capture et qu'une régression linéaire ignore.

La hiérarchie de l'importance des variables du Random Forest (figure de l'Acte 4) confirme le verdict de l'enquête : la qualité globale domine le pouvoir prédictif, devant la surface habitable — le standing perçu compte davantage que la taille brute.

## Validation externe : la soumission Kaggle

Pour éprouver le modèle au-delà de nos propres données de validation, des prédictions ont été soumises sur les 1 459 observations du fichier `test.csv` de la compétition Kaggle, dont les prix réels ne sont pas publics. Le score obtenu — 0,12714 (RMSE sur le logarithme des prix, métrique officielle de la compétition, obtenu avec un modèle XGBoost) — constitue une validation entièrement externe et indépendante de la qualité de notre chaîne de traitement, du nettoyage à la modélisation.

## Du modèle à l'outil : le simulateur

Le modèle Random Forest n'est pas resté un objet d'étude : il est intégré à l'application Shiny sous forme de simulateur de prix. L'utilisateur saisit six caractéristiques (surface, qualité, quartier, garage, sous-sol, année de construction) et obtient instantanément une estimation. Un module complémentaire de type k-NN (plus proches voisins) affiche les cinq biens réels du dataset les plus comparables à la demande, chacun accompagné du critère sur lequel il s'en rapproche le plus. Le modèle est pré-entraîné et chargé au démarrage de l'application, conformément au cycle de vie standard d'un modèle en production : on n'entraîne pas à chaque utilisation, on entraîne une fois et on sert les prédictions.