---
title: "Analyse du Marché Immobilier d'Ames, Iowa"
subtitle: "Rapport de projet · Visualisation de Données · Data Science / IA UFRMI"
author: "CAMARA Massaram & LOGBO Axelle · Groupe 4"
date: "Juillet 2026"
output:
  pdf_document:
    toc: true
    toc_depth: 2
    number_sections: true
    latex_engine: xelatex
lang: fr
---

```{r setup, include=FALSE}
knitr::opts_chunk$set(echo = FALSE, warning = FALSE, message = FALSE,
                      fig.align = "center", out.width = "85%")
library(ggplot2)
library(dplyr)
library(scales)
library(here)
library(kableExtra)
train <- read.csv(here("data", "train_clean.csv"), stringsAsFactors = FALSE)
```

\newpage

```{r child="01-presentation.Rmd"}
```

\newpage

```{r child="02-donnees.Rmd"}
```

\newpage

```{r child="03-nettoyage.Rmd"}
```

\newpage

```{r child="04-analyse.Rmd"}
```

```{r child="05-modelisation.Rmd"}
```

\newpage

```{r child="dashboard.Rmd"}
```

\newpage

```{r child="06-recommandations.Rmd"}
```


## Principes de design appliqués

L'ensemble des visualisations — dans l'application comme dans ce rapport —
obéit à une charte visuelle unique, construite sur les principes du cours
de visualisation de données.

**Hiérarchie visuelle.** Chaque graphique porte un titre formulé comme un
insight — « La qualité 10 sur 10 vaut 7 fois plus que la 1 sur 10 » plutôt
que « Prix par qualité » — de sorte que la conclusion se lit avant même le
graphique. Les indicateurs clés occupent la position haute des pages, les
axes et légendes sont visuellement secondaires (gris, taille réduite).

**Couleurs sémantiques.** Trois types de palettes sont mobilisés selon la
nature des variables : palettes *séquentielles* (dégradé clair → orange
intense) pour les valeurs ordonnées comme la qualité ou le prix ; palettes
*divergentes* (rouge → blanc → vert) pour les valeurs qui s'écartent d'un
neutre, comme les corrélations ; palettes *catégorielles* à couleurs
distinctes pour les variables nominales comme les types de biens. S'y
ajoutent les conventions culturelles : le rouge signale les décotes et les
nuisances (route artérielle, chute de 2008), le vert les primes (parc,
segment Premium), le bleu les références neutres (médiane du marché).

**Répétition et proximité.** La même palette, la même typographie et le même
gabarit de carte se répètent sur toutes les pages, ce qui rend la lecture
prévisible. Chaque graphique est immédiatement suivi d'un encadré « Ce que ça
révèle » qui en livre l'interprétation — l'insight ne quitte jamais le visuel
qui le fonde.

**Un graphique, un type de données.** Le choix de chaque forme visuelle
découle de la classification des variables établie en section 2 :
distributions continues en histogrammes et courbes de densité, catégories
ordonnées en violons, comparaisons de quartiers en sucettes et boîtes à
moustaches, proportions en anneaux et gaufres, évolutions temporelles en
courbes, relations en nuages de points et matrices de corrélation. La forme
suit la nature de la donnée, jamais l'inverse.