---
title: "Marché Immobilier d'Ames · 2006-2010"
output:
  flexdashboard::flex_dashboard:
    orientation: rows
    theme: flatly
---

```{r setup, include=FALSE}
library(flexdashboard)
library(ggplot2)
library(dplyr)
library(scales)
library(plotly)
library(highcharter)

train <- read.csv("../data/train_clean.csv", stringsAsFactors = FALSE)
train$OverallQual <- factor(train$OverallQual, levels = 1:10, ordered = TRUE)
```

Accueil
=====================================

Row
-------------------------------------

### Prix médian global

```{r}
valueBox("163 000 $", caption = "Prix médian global", icon = "fa-home", color = "primary")
```

### Quartier le plus cher

```{r}
valueBox("NridgHt", caption = "Quartier le + cher · 315 000 $", icon = "fa-star", color = "success")
```

### Surface médiane

```{r}
valueBox("1 515 ft²", caption = "Surface médiane", icon = "fa-ruler-combined", color = "info")
```

### Qualité moyenne

```{r}
valueBox("6.1 / 10", caption = "Qualité moyenne (OverallQual)", icon = "fa-medal", color = "warning")
```

### Amplitude marché

```{r}
valueBox("×21", caption = "De 35k$ à 755k$", icon = "fa-arrows-alt-v", color = "danger")
```

Row
-------------------------------------

### L'enquête

En 2007, une maison à Ames valait **755 000 $**. La même année, une autre valait **35 000 $**. 
Même ville, 5 kilomètres d'écart. 

Notre enquête en 5 actes : **1 460 transactions**, **80 variables**, une seule question — 
*qu'est-ce qui fait le prix d'une maison ?*

- **Acte 1 · Quoi ?** — Ce qui se vend sur ce marché
- **Acte 2 · Où ?** — La géographie des prix  
- **Acte 3 · Environnement** — Prime parc, décote route
- **Acte 4 · Pourquoi ?** — Les vrais facteurs du prix
- **Acte 5 · Quand ?** — La crise de 2008 et la saisonnalité

### La crise de 2008 en un graphique

```{r}
evolution <- train %>%
  group_by(YrSold) %>%
  summarise(med = median(SalePrice))

ggplot(evolution, aes(x = YrSold, y = med)) +
  geom_line(color = "#c8392b", linewidth = 1.2) +
  geom_point(color = "#c8392b", size = 3) +
  scale_y_continuous(labels = label_dollar(scale = 1/1000, suffix = "k")) +
  labs(x = NULL, y = "Prix médian") +
  theme_minimal()
```




Marché (Acte 1)
=====================================

Row
-------------------------------------

### Distribution des prix par type de bien

```{r}
ggplot(train, aes(x = SalePrice, fill = BldgType)) +
  geom_density(alpha = 0.5) +
  scale_fill_brewer(palette = "Set2") +
  scale_x_continuous(labels = label_dollar(scale = 1/1000, suffix = "k")) +
  labs(x = "Prix de vente", y = NULL, fill = "Type") +
  theme_minimal() +
  theme(axis.text.y = element_blank())
```



### Composition du marché

```{r}
bldg_df <- train %>% count(BldgType) %>% arrange(desc(n))
plot_ly(bldg_df, labels = ~BldgType, values = ~n,
        type = "pie", hole = 0.55, textinfo = "label+percent")
```

